【裁判字號】    89,訴,870
【裁判日期】    891017
【裁判案由】    偽造文書
【裁判全文】
臺灣臺中地方法院刑事判決                          八十九年度訴字第八七號
    公  訴  人  台灣台中地方法院檢察署檢察官
    被      告  甲○○
    選任辯護人  陳武璋
右列被告因偽造文書案件，經檢察官提起公訴（八十八年度偵緝字第一一五七號），
本院判決如左：
    主  文
甲○○共同連續行使偽造私文書，足以生損害於他人，處有期徒刑壹年。
偽造「庚○○」、「丁○○」、「丙○○」之標單，均沒收。
    事  實
一、甲○○與姚文永（另案通緝中）為夫妻，於民國（下同）八十三年十月十五日前
    ，由姚文永擔任會首，召集庚○○、丁○○及丙○○等人組織民間互助會，約定
    該互助會自八十三年十月十五日起會，至八十五年七月十五日完會，會員連會首
    共計二十二會，每會新台幣（下同）三萬元，採內標制，每月十五日下午一時，
    在台中市○○路二十二巷三十四號會首姚文永之住處開標，由活會會員將填妥姓
    名及標金之標單後交予甲○○、姚文永後競標。詎甲○○與姚文永二人共同意圖
    為自己不法所有之概括犯意聯絡，連續於八十四年十二月十五日、八十五年一月
    十五日及八十五年二月十五日在上址開標時，未經會員庚○○、丁○○及丙○○
    之同意，擅自冒用庚○○、丁○○及丙○○之名義，填具利息四千五百元、五千
    元及五千五百元於標單上，而在開標時提出行使，並向其他尚未標得會款之活會
    會員詐稱該三次係分別由庚○○、丁○○及丙○○標得會款，使庚○○、丁○○
    及丙○○等八名活會會員陷於錯誤而交付該三期之會款，共計詐得會款六十萬元
    （冒用庚○○名義之部分為二十萬四千元、丁○○名義之部分為二十萬元、丙○○名義之部分為十九萬六千元），足以生損害於庚○○、丁○○、丙○○、壬○○、戊○○、辛○○、乙○○○及己○○等八名活會會員。迨於八十五年三月間
    甲○○及姚文永無故停標該互助會，活會會員始發現上開互助會僅餘五個會期，
    竟仍有八名活會會員，始獲悉上情。
二、案經庚○○、丁○○、丙○○、壬○○、戊○○、辛○○、乙○○○、己○○訴
    由臺灣臺中地方法院檢察署檢察官偵查起訴。
    理  由
一、訊據被告甲○○矢口否認有為上開犯行，辯稱：該互助會均由其夫姚文永負責，
    伊從未參與該會，故並不知情云云。惟查，上開事實業據告訴人庚○○、丁○○
    及丙○○於偵查中指稱：「（問：八十四年十二月十五日、八十五年一月十五日
    、八十五年二月十五日有無去標會或委託被告夫妻代為標會？）我們沒參與開標
    ，也沒有委託被告夫妻代為開標，係被告夫妻二人冒標我們的會，他們夫妻二人
    都有召攬互助會，也有共同收會款。」（見偵查卷第三十六頁背面）；另告訴人
    戊○○於偵查中指稱：「被告夫婦二人告訴我八十四年十二月十五日、八十五年
    一月十五日、八十五年二月十五日分別由庚○○、丁○○、丙○○得標，每次開
    標我均有到場，每次開標確有庚○○、丁○○、丙○○的標單，被告夫妻都說均
    是庚○○等三人委託他們代寫標單，實際上他們三人都沒有現場，也沒有標會，
    均是活會。」（見偵查卷第三十五頁背面、第三十六頁正面）於本院審理時亦陳
    稱：當初因為就住在被告住處隔壁，每次開標伊均在場，平時開標被告及姚文永
    均在場，姚文永曾告訴伊這個會的會員有三分之二是由被告負責，至會款有時是
    被告夫妻一起來收，有時是姚文永來收（見本院八十九年六月十六日訊問筆錄）
    。又告訴人等自偵查中至本院審理均明白指稱：該互助會係由被告夫婦召攬入會
    ，會款亦由被告夫婦所共同收取，開標時被告亦均在場等語明確。雖被告辯稱：
    該互助會伊並未參與，都是伊丈夫姚文永在處理，如會員拿會款來，未見到姚文
    永，他們就會先回去，開標時伊從未在場云云。然被告亦於本院審理時坦承：召
    集該會時伊與姚文永都住在台中市○○路二十二巷三十四號，開標也是在這裡開
    標等語明確（見本院八十九年五月十五日訊問筆錄）。按互助會為我國盛行之聚
    資方式，互助會首常係因為資金調度困難，為其週轉之方便而起會，而夫妻本為
    一體，之於對方交友、金錢調度狀況應知之甚詳，焉有夫妻同住一屋簷下，而妻
    對其夫之財務、人際關係均完全置之事外，甚者連其夫在家中主持十餘次開標之
    情事全然不清楚，且拒絕收受鄰人之會款，實與常情不符。此外，復有該互助會
    單影本乙份在卷可參，是被告上開所辯，顯係事後飾卸之詞，不足採信。本件事
    證明確，被告犯行洵堪認定，應予依法論科。
二、按民間互助會之標單，通常僅填寫一定之金額及姓名，如單從該記載內容上之形
    式上觀之，殊無法瞭解其為何種用意之證明，而必須依據習慣或特約，始足以表
    示該一定之金額即為標取會款之利息，該姓名即為標取會款之會員，故偽造該標
    單應認為偽造同法第二百二十條第一項以文書論之私文書（參見最高法院八十七
    年度台非字第一二號判決意旨）。本件被告以偽造標單復持以行使之詐術，詐得
    前揭會款，核被告所為，係犯刑法第二百十六條、第二百二十條第一項、第二百
    十條行使偽造準私文書罪及同法第三百三十九條第一項詐欺取財罪。被告甲○○
    與姚文永二人間，有犯意之聯絡與行為之分擔，應論以共同正犯。被告偽造署押
    之行為，係偽造準私文書之部分行為，爰不另論罪。其偽造準私文書後復持以行
    使，偽造之低度行為應為行使之高度行為所吸收，而僅應論以行使偽造準私文書
    罪。被告以一冒標行為，向數位互助會活會會員詐得會款，係一行為而觸犯數同
    種罪名，屬同種想像競合犯，依刑法第五十五條前段規定從同一之罪處斷。再被
    告先後多次行使偽造準私文書、詐欺之犯行，時間緊接，所犯構成要件相同，顯
    係基於概括犯意為之，為連續犯，爰依刑法第五十六條之規定以一罪論，並依法
    加重其刑。被告所犯上開二罪間，有方法結果之牽連關係，為牽連犯，應依刑法
    第五十五條之規定，從一重之行使偽造準私文書罪處斷。爰審酌被告之素行、犯
    罪動機、目的、手段、所生危害及犯罪後不知悔悟，猶飾詞狡辯，態度不佳，迄
    今未與告訴人和解等一切情狀，量處如主文所示之刑，以資懲儆。至被告偽造「
    庚○○」、「丁○○」、「丙○○」之標單，雖未扣案，但無證據證明已滅失，
    爰依刑法第二百十九條為沒收之諭知。
據上論斷，應依刑事訴訟法第二百九十九條第一項前段，刑法第二十八條、第二百二
十條第一項、第二百十六條、第二百十條、第三百三十九條第一項、第五十五條、第
五十六條、第二百十九條，罰金罰鍰提高標準條例第一條前段，判決如主文。
中      華      民      國      八十九      年      十    月    十七    日
                                台灣台中地方法院刑事第二庭
                                    法  官    劉  麗  瑛
右正本證明與原本無異。
如不服本判決，應於送達後十日內向本院提出上訴狀 （須附繕本） ，上訴於台灣高
法院台中分院。
                                    書記官
中      華      民      國      八十九      年      十    月    十七    日
附錄論罪科刑法條
刑法第二百十六條
行使第二百十條至第二百十五條之文書者，依偽造、變造文書或登載不實事項或使登
載不實事項之規定處斷。
刑法第二百十條
偽造、變造私文書，足以生損害於公眾或他人者，處五年以下有期徒刑。
刑法第三百三十九條第一項
意圖為自己或第三人不法之所有，以詐術使人將本人或第三人之物交付者，處五年以
下有期徒刑、拘役或科或併科一千元以下罰金。


司法院資訊處製作；財團法人民間司法改革基金會備份。
